臺灣高雄地方法院刑事判決　　　　　　　　　　　　九十二年度訴字第一四九六號
　　公　訴　人　臺灣高雄地方法院檢察署檢察官
　　被　　　告　戊○○
　　公設辯護人　本院公設辯護人乙○○
右列被告因偽造有價證券案件，經檢察官提起公訴（九十二年度偵字第一一二八號）
，本院判決如左：
    主  文
戊○○意圖供行使之用，而偽造有價證券，處有期徒刑參年貳月。
偽造之支票貳拾貳紙（支票號碼：ＫＬＡ0000000號至ＫＬＡ0000000
號，付款行庫均為高雄區中小企業銀行民族分行，發票人均為丁○○），均沒收。
    事  實
一、戊○○前於民國九十年五月間，因所經營之公司資金周轉不靈，適於公司內見其
    公司職員丙○○使用其胞弟丁○○之支票一紙支付保險費，遂委請丙○○向其胞
    弟丁○○借用支票，以供其公司資金周轉之用。丙○○乃於同年五月間某日，未
    經丁○○同意，即趁丁○○當兵不在家之便，在高雄市○鎮區○○街八十一號三
    樓住處丁○○房間內徒手竊取丁○○所有空白支票二十二張（高雄區中小企業銀
    行00000000000000號帳戶，支票號碼：ＫＬＡ0000000號
    至ＫＬＡ0000000號）及丁○○之印章一枚（丙○○所涉親屬間竊盜罪，
    業經丁○○撤回告訴，經臺灣高雄地方法院檢察署檢察官為不起訴處分），嗣丙○○取得該支票及印章後，旋告知戊○○該等支票及印章係其未經丁○○同意而
    竊取之贓物後，將之交由戊○○收受。嗣戊○○明知尚未取得丁○○之同意或授
    權，竟意圖供行使之用，基於偽造有價證券之犯意，以盜用上開丁○○印章蓋其
    印文，並填具其餘票載事項（發票日期及面額）之方法，而接續偽造以丁○○為
    發票人之支票二十二紙，並交付予公司往來之廠商而行使之，嗣前開偽造之支票
    陸續經提示遭退票後，經丁○○報警而循線查獲上情。
二、案經高雄市政府警察局新興分局報請臺灣高雄地方法院檢察署檢察官偵查起訴。
    理  由
一、訊據被告戊○○固坦承以被害人丁○○名義為發票人簽發前開二十二紙支票並行
    使等事實，惟矢口否認有何偽造有價證券及收受贓物犯行，並辯稱：我只是跟丙○○借票，她也同意，我沒有叫她去偷來，丙○○只說他弟弟沒有作生意，我問
    她可否借我使用，且在九十年九月份間時，大家都還很和諧的一起整理倉庫，更
    足證支票係借用云云。辯護人則辯稱：丙○○與丁○○是姐弟關係，況丙○○之
    前有使用過蔡正憲的票，在這種情形下，被告自會相信丙○○經丁○○同意使用
    支票，且丙○○自警偵訊多次陳述係於九十年六月十五日時，被告載她回家拿票
    ，經當庭提示付款簽收簿記載，該簽收簿已載明被告使用支票票號４２９３１之
    日係於九十年五月三十一日，故丙○○所稱被告係於九十年六月十五日取得支票
    等情顯不合理，丙○○並當庭更易前供表示詳細時間並不記得，顯見其證詞反覆
    並不可採云云。惟查：
（一）系爭二十二張支票之申請人為丁○○，並非丙○○本人，此為被告所明知，丙○○亦有向被告表示系爭支票為其弟弟丁○○所有，而被告係在公司看到丙○○在開票，被告才向丙○○借用系爭支票，此為被告所自承（見本院九十三年
      十一月十九日筆錄），而被告在使用系爭二十二張支票時均未經支票持有人丁○○本人之同意，亦可認定。是本件關鍵乃在於丙○○將於系爭二十二張丁○○申請的支票交付予被告時，被告是否知悉丙○○並未獲得其弟丁○○之同意
      或授權。
      1.證人丁○○證稱從未將其申請的支票交由丙○○保管，亦未授權其姐丙○○
        可以使用伊之支票，此業據證人丁○○到庭結證稱：「（問：支票本放那裡
        ？）答：放在抽屜。（問：丙○○知道你放在抽屜）？答：我房間只有一個
        抽屜，她不會隨便拿我的東西。（問：丙○○以前有無拿過你的支票去用？
        ）答：我在當兵時她來會客時跟我說，要跟我借一張支票去付保險費。（問
        ：丙○○跟你借幾次支票？）答：就只有一次。（問：丙○○以前有無拿你
        的票去用沒有跟你說？）答：沒有。（問：你有交支票給丙○○保管？）答
        ：沒有，我會把我的東西放在抽屜。（問：有授權給丙○○可以隨時使用你
        的支票？）答：沒有。（問：這次丙○○拿你的支票本出去用時，你是否知
        道，如何知道？）答：她拿支票時我不知道，一直到支票退票有人跟我討錢
        時我才知道。（問：從來沒有授權給丙○○隨時可以使用支票？）答：是。
        （問：何時當兵？）答：九十年五月九日到六月十五日，我當三十五天的替
        代役。（問：丙○○何時會客說要用你的票？）答：不記得了，我只記得是
        在我當兵的時候。」等語明確（參本院卷第二一六至二一九頁九十三年十一
        月十九日筆錄）。
      2.證人丙○○亦到庭結證稱：「丁○○的票放在那裡？）答：在丁○○房間的
        抽屜內，沒有上鎖。（問：可以隨時拿丁○○的票使用？）答：第一次是因
        為要繳保險費，我有跟丁○○說要用他的票。（問：如何得到丁○○同意？
        ）答：丁○○在當兵時我去會客時跟他說的，他答應後，我才回來用他的票
        。（問：丁○○有無把支票本及印鑑交給妳保管？或授權妳使用？）答：沒
        有交給我保管，也從來沒有授權給我使用。（問：平時可以自由的拿丁○○
        的票使用？）答：丁○○不讓我用。（問：為何事後要拿票給老闆使用？）
        因為我拿票去公司要付保險費時，剛好被老闆看到，業務員是老闆的好朋友
        ，當時業務員還沒來，老闆就問我妳怎麼會有票，我說是弟弟丁○○的，老
        闆叫我回去拿來借他用，我跟他說不可以，因為這張是我經過我弟弟同意的
        ，其他的票沒有經過弟弟，後來老闆跟我說他要付公司的支出，而且跟我保
        證沒有問題，老闆一直叫我回去拿票，還載我回去拿票，我就直接回去拿支
        票及印章，從我家出來時交給老闆。（問：拿票給被告時，有無告訴被告，
        妳沒有經過弟弟的同意？）答：我有告訴他，他也知道弟弟在當兵。（問：
        事後開票，都是被告自己開立，有無告訴妳？）答：剛開始前幾張他有告訴
        我，後來都是他自己開的，但有幾張他叫我幫他填金額，其餘的他都自己私
        底下開出去，等我發現時都已開完。（問：何時使用丁○○支票付保險費？
        ）答：在我弟弟當兵時。」等語明確。（參本院卷第二二０至二二五頁九十
        三年十一月十九日筆錄），依證人丙○○之證述內容，足見丁○○從未將系
        爭支票交由伊保管或授權伊使用，而伊將系爭支票交付予被告時，亦告訴被
        告伊拿系爭支票並沒有經過其弟弟丁○○的同意。
      3.本件丁○○係於八十八年十二月二十一日領用支票，領用張數二十五張。其
        中二十二張即如主文所示ＫＬＡ0000000號至ＫＬＡ0000000
        號均為被告所簽發，其餘三張第一張ＫＬＡ0000000、面額三千五百
        元為證人丁○○所自行簽發、發票日為八十八年十二月二十四日，第二張Ｋ
        ＬＡ0000000、面額六千元、發票日為八十九年元月十二日係丁○○
        之女友黃雅慧開立，並由黃雅慧背書，此亦證人丁○○到庭結證屬實。而第
        三張支票票號ＫＬＡ0000000、面額六千元、發票日為九十年五月二
        十日，此為丙○○經由丁○○同意所簽發，此亦據證人丙○○、丁○○到庭
        結證屬實，並有高雄區中小企業銀行（灣內分行）九十二年七月九日函所附
        之支票影本及領用支票紀錄查詢單一份在卷足憑。整本二十五張之支票，證
        人丙○○僅使用一張，被告所辯該本支票簿均係證人丙○○在使用云云，顯
        然與事實不符。
      4.證人丙○○使用之前揭支票係徵得當時在服役的丁○○同意，始為簽發使用
        ，此業據證人丙○○、丁○○證述明確，而丁○○之服役日期為九十年五月
        九日至同年六月十二日，此亦有高雄市前鎮區公所九十二年七月七日函所附
        之兵籍資料查詢一份附卷可稽，是丙○○所簽發之ＫＬＡ0000000號
        支票之發票日為九十年五月二十日，此確在證人丁○○服役期間無誤，並無
        被告所指丙○○於丁○○服役前即已開票之情形，證人丙○○、丁○○之證
        詞應屬可採。
（二）被告固辯稱係向丙○○借票云云，辯護人則以丙○○與丁○○是姐弟關係，況
      丙○○之前有使用過蔡正憲的票，在這種情形下，被告自會相信丙○○係經丁○○同意使用支票等為被告辯護。
      1.惟經本院詢問被告：（問：知道票主不是丙○○本人？）答：我知道，丙○○有跟我說是他弟弟的。（問：使用支票有幾年經驗？）答：從七十幾年開
        始陸續使用支票。且被告前於七十三、七十四年間有多次違反票據法前科紀
        錄，是以被告之經驗應極了解支票作為替代現金之支付工具，支票發票人所
        應負之絕對付款責任，及若有退票紀錄對個人信用紀錄之損害嚴重性，然而
        被告仍明知支票非丙○○所有，卻於未獲支票所有人丁○○之同意或授權情
        形下，擅自使用丁○○之印章開立支票，謂其無偽造支票之犯意，不合常理
        。
      2.又丙○○與丁○○固係姐弟關係，然丙○○取走前開二十二紙支票並未經過
        丁○○之同意，已經丙○○與丁○○於警偵訊及本院審理中均陳述明確，況
        被告固辯稱係向丙○○借票，然其均未陳述丙○○有向其說有獲得弟弟同意
        ，是如何能以姊弟關係即等同當然同意使用支票，以一次授權使用支票即代
        表永遠之授權，被告及辯護人前開所辯，實均不合常情與社會交易習慣。
      3.被告當時生意失敗週轉失靈，此為被告所自承，其若係向丙○○借票，則雙
　　　　方自應有如何返還之約定，又該支票既非丙○○所申請，而係丙○○之弟丁○○所有，豈有未於丁○○九十年六月十二日退伍後，向支票持有人確認之
        理？其明知該支票並未經丁○○本人授權之情，乃甚為明顯。
（三）另本件丙○○擅自取走支票之時間，依被告所提之付款簽收簿及丁○○當兵時
      間推斷，故應係於九十年五月間某日，而非丙○○於警偵訊所述之九十年六月
      十五日，惟丙○○第一次接受警詢之時間係於九十一年十一月八日，距離渠盜
      取支票之時間已時隔一年有餘，而記憶會隨時間經過有模糊、不清，均乃人情
      之常，辯護人執此點而認丙○○之證述矛盾不可採信，尚屬速斷。又被告所辯
      ，在九十年九月份間時，大家都還很和諧的一起整理倉庫，更足證支票係借用
      云云，然丙○○、丁○○與被告於九十年九月間時仍保持友好之關係，或係由
      於當時持票人尚未追討債務，其二人尚不了解事情之嚴重性，或係由於其二人
      仍相信被告會解決此問題，或係由於其他等等因素，惟此與被告係借用或盜用
      支票均無絕對之必然關係，是無論是丙○○所述之時間點不清或是丙○○與丁○○其後仍與被告保持友好關係，均不足以影響其二人證詞之可信性，被告與
      辯護人空言否認證人證詞之可信性，不足採之。
（四）綜上所述，被告明知丙○○未取得丁○○之同意或授權，仍於九十年五月間某
      日，收受丙○○擅自拿取之前揭支票及印章，自行載入面額、發票日期、蓋用
      「丁○○」之印章、印文，表示丁○○為發票人之犯行，已甚顯明。從而，本
      件事證明確，被告犯行堪以認定。
二、核被告戊○○所為，係犯刑法第三百四十九條第一項之收受贓物罪、及同法第二
    百零一條第一項之偽造有價證券罪。其盜用「丁○○」印章後盜用該印文，均係
    偽造有價證券之部分行為，又其行使偽造有價證券之低度行為，應為偽造之高度
    行為所吸收，均不另論罪。被告所犯前開二罪，有方法、目的之牽連關係，應從
    一重之偽造有價證券罪論處。爰審酌被告除前述違反票據法前科，曾受罰金刑外
    ，並無其他前科紀錄，素行尚佳，有臺灣高等法院被告全國前案紀錄表、臺灣高
    雄地方法院檢察署刑案資料查註紀錄表在卷可稽，其為公司資金週轉所需，一時
    失慮而誤蹈法網，以被害人丁○○之名義偽造有價證券，造成丁○○票信受損，
    影響社會經濟活動，及偽造有價證券之發票金額、數量，以及犯後迄今尚未能與
    告訴人和解，賠償告訴人損失，犯後猶否認犯行，缺乏悔意等一切情狀，量處如
    主文所示之刑，以資懲儆。
三、另被告偽造之支票二十二張（高雄區中小企業銀行0000000000000
    0號帳戶，支票號碼：ＫＬＡ0000000號至ＫＬＡ0000000號），
    雖未扣案，但既無證據證明業已滅失，則無論該支票屬於被告與否，應依刑法第
    二百零五條規定，應併予宣告沒收。
據上論斷，應依刑事訴訟法第二百九十九條第一項前段、刑法第三百四十九條第一項
、第二百零一條第一項、第二百零五條、第五十五條，罰金罰鍰提高標準條例第一條
前段，判決如主文。
本案經檢察官甲○○到庭執行職務。
中      華      民      國      九十三      年      十一    月    三十  日
                                  臺灣高雄地方法院刑事第八庭
                                      審判長法  官    陳樹村
                                            法  官    吳俊龍
                                            法  官    林意芳
右正本證明與原本無異。
如不服本判決，應於收受送達後十日內向本院提出上訴書狀。
　　　　　　　　　　　　　　　　　　　　　　書記官    曾秀鳳
中      華      民      國      九十三      年      十二    月    　八  日
附錄本案論罪科刑法條全文：
刑法第二百零一條
意圖供行使之用，而偽造、變造公債票，公司股票或其他有價證券者，處三年以上十
年以下有期徒刑，得併三千元以下罰金。
行使偽造、變造之公債票、公司股票或其他有價證券或意圖供行使之用收集或交付於
人者，處一年以上七年以下有期徒刑，得併科三千元以下罰金。
刑法第三百四十九條第一項
收受贓物者，處三年以下有期徒刑、拘役或五百元以下罰金
